臺灣高雄地方法院刑事判決　　　　　　　　　　　　　九十一年度訴字第二四五號
　　公　訴　人　臺灣高雄地方法院檢察署檢察官
　　被　　　告　己○○
　　選任辯護人　錢師風
右列被告因重利案件，經檢察官提起公訴（八十九年度偵字第二八一六八號），本院
判決如左：
    主  文
己○○共同以乘他人急迫貸以金錢，而取得與原本顯不相當之重利為常業，處有期徒
刑伍月，如易科罰金，以參佰元折算壹日。
被訴詐欺部分，無罪。
    事  實
一、己○○自八十九年十一月初某日起，以月薪新台幣（下同）三萬五千元之代價受
    雇於真實年籍不詳自稱「陳先生」綽號「阿強」之成年男子，二人共同基於經營
    地下錢莊牟取重利之常業犯意聯絡，先由綽號「阿強」之成年男子在報紙刊登借
    款廣告，並以電話0000000000號供作借款之聯絡，招攬急迫需款之人
    前來與其連繫，利用借款人急需用款之機會，貸予金錢，而取得與原本顯不相當
    之重利，己○○則負責放款或收帳之工作，共同恃以為生，並以之為常業。於八
    十九年十一月某日，借款人丁○○（原名陳吉龍）、丙○○因亟需用款，分別依
    報載電話聯絡借款，約定借款五千元，每月利息一千元（即月息二十分）之重利
    ，先預扣利息一千元，且需交付身分證、提款卡及郵局存簿供作擔保後，「陳先
    生」即依約前往高雄市○○路科工館及高雄市○○○○道，借予丁○○及丙○○
    各五千元之本金，並預扣一千元之利息，僅交付現金四千元，並拿取人丁○○及
    丙○○之身分證、郵局存簿及提款卡等物，且於借款予丙○○時，侵占丙○○所
    遺落之0000000000號行動電話一支，並將之交與己○○作為聯絡借款
    之用。嗣於八十九年十一月十日晚間八時二十分許，又有借款人戊○○與其弟媳
    甲○○亟需用款，遂撥打報載電話借款，己○○即前往高雄市三民區○○○○道
    旁之麥當勞交款，乘戊○○與甲○○急迫而急需用款之際，以前開月息二十分重
    利之方式，分別借款本金五千元予戊○○及甲○○，並預扣利息一千元，僅交付
    戊○○與甲○○現金各四千元，並令戊○○與甲○○分別交付胡雅萍之身分證、
    印章、郵局存簿及甲○○之郵局存簿、提款卡（含密碼）各一份供作質押擔保，
    取得與原本顯不相當之重利，並恃此為生。嗣因戊○○與甲○○所交付之郵局存
    簿帳戶被拿去犯罪而被控詐欺，而報警於八十九年十二月十二日下午三時二十分
    許，在高雄市前鎮區○○○路七十八號「草衙郵局」前，查獲前來收取本金之己○○，並扣得胡雅萍之郵局存簿一本及身分證一枚、甲○○之郵局存簿一本（業
    經甲○○及戊○○領具）及門號0000000000號行動電話一支。
二、案經高雄市政府警察局前鎮分局報請臺灣高雄地方法院檢察署檢察官偵查起訴。
    理  由
壹、有罪部分：
一、訊據被告己○○固坦承受僱於自稱「陳先生」綽號「阿強」之成年男子，惟矢口
    否認有何常業重利之犯行，辯稱：伊於八十九年十月間向自稱「陳先生」綽號「
    阿強」之男子借款，因無力償還，才受僱於「阿強」擔任送東西的工作，伊沒有
    刊登借款廣告，也未借錢給被害人丁○○、丙○○、葉莉筠及甲○○，伊也不知
    「阿強」在做什麼云云。惟查：
  (一)前揭事實，業據被害人即證人戊○○於警詢、偵查及本院調查中具結證稱：於八
    十九年十一月十日晚間八時二十分許，伊看報紙打0000000000號聯絡
    ，與對方約在九如交流道旁之麥當勞見面，被告說借五千元，每月利息一千元，
    須先預扣一千元利息，伊與弟媳甲○○各向被告借五千元本金，實拿四千元，被
    告要伊拿出身分證、存摺等物抵押，伊交付女兒胡雅萍的身分證、郵局存簿及印
    章給被告，甲○○則交付郵局存簿（含密碼）及提款卡抵押，之後被告曾打電話
    要甲○○提供健保卡擔保，但伊等不同意，後因有人告伊詐欺，才去報警，並打
    電話給被告佯稱要還錢，將被告騙出來等語（見本院九十一年十月十四日訊問筆
    錄），核與證人甲○○於警詢、偵查及本院審理中具結證稱：伊看報紙打000
    0000000號及0000000000號電話向對方借款，約定借五千元，
    預先扣除利息一千元，且須提供郵局存簿及提款卡作為擔保，伊與對方約在九如
    路交流道旁之麥當勞借款，伊與戊○○一同前往，被告各交給她們四千元，並拿
    取伊之郵局存簿、提款卡及胡雅萍的身分證、郵局存簿及印章作為擔保，之後又
    打電話要求伊拿健保卡擔保，伊不同意，後來帳戶被冒用才報警處理等語（見警
    詢及本院九十一年十月十五日筆錄），大致相符，復且證人戊○○、甲○○與被
    告夙無怨隙，當無無設詞誣攀被告之理，其等所為證言應堪採信。
  (二)又被害人丁○○與丙○○於八十九年十一月間，分別在高雄市○○路科博館及高
    雄市○○○○道等地，向真實姓名年籍不詳自稱「陳先生」之成年男子借款本金
    五千元，約定月一千元，預扣一千元利息，實交付現金四千元，並提供身分證、
    提款卡及郵局存簿等物供作擔保，且被害人丙○○於向「陳先生」借款」時，遺
    失己有0000000000號行動電話一支，「陳先生」曾電知丙○○於返還
    本金時會交還行動電話等情，業經證人陳吉龍與丙○○於本院調查時證述明確（
    見本院九十一年九月十九日及同年十二月三日筆錄），參以被害人丁○○與丙○○之借款方式、條件與利率均與被害人葉莉筠、甲○○相同，及被告自承扣案丙○○所有之0000000000號行動電話是自稱「陳先生」綽號「阿強」之
    成年男子交給伊作為聯絡用工具等情以觀，被害人丁○○與丙○○應係向自稱「
    陳先生」綽號「阿強」之成年男子借款無疑。再佐以偵查卷附丁○○、丙○○及
    胡雅萍之八十九年十一月份郵政存簿儲金每日活動戶存提詳情表記載，被害人丁○○之帳戶於八十九年十一月十一日起、丙○○與胡雅萍之帳戶則自同年十三日
    起，始有不明之匯款、提款紀錄等情觀之，可見被害人丁○○、丙○○向「陳先
    生」借款之時日與被害人戊○○等相近，渠等均係向與被告有犯意聯絡行為分擔
    之「陳先生」（即綽號「阿強」之男子）所經營之地下錢莊借款無疑。
  (三)被告之雇主「陳先生」係以借款人借五千元，以每月利息一千元，並先預扣一千
    元之利息，實借四千元方式貸借款項予借款人等情，已據證人丁○○、丙○○、
    戊○○與甲○○證述明確，是依被告每借出五千元，先預扣一千元之利息，實貸
    四千計算，被告所得之月息為二十分，已屬重利行為。再參以證人丁○○、丙○○、甲○○及戊○○均證述因急需用錢始前往借款，則證人等若非陷於急需用錢
    之際，實無必要看報紙之廣告向被告借款，而忍受高利壓迫之理，足徵被告等之
    放款行為乃係乘他人急迫而貸以金錢，以取得與原本顯不相當之重利。
  (四)按一般重利罪，固須乘他人急迫對特定人貸與原本取得顯不相當之利息始能成立
    ，但明知社會上有因急迫舉債濟急或有輕率無經驗而舉債情形者，預先訂定苛刻
    之條件，一俟有人向之借款，即得博取重利，並以之為常業，雖非對特定之人乘
    其急迫而為之，仍應成立刑法第三百四十五條之常業重利罪；又所謂常業犯，亦
    不以行為人以此一為唯一之職業為必要，兼營他業或以他業為掩護均足當之（最
    高法院八十二年度台上字第五六○九號裁判參照）。查被告等放款之對象係以登
    報之方式向不特定之大眾招攬，人數非少，並以預扣利息之方式放款，其手法極
    其專業，實與一般親朋間之借貸態樣並不相同，且有證人丁○○、丙○○、戊○○及甲○○等人向其與「陳先生」等借貸，被告恃之以為生之常業犯行至明。
  (五)綜上所述，被告等前開所辯，均屬事後諉卸飾詞，不足採信。此外，並有被害人
    戊○○及洪莉雲領回上開存簿及身分證之贓物認領保管收據二紙在卷可稽，本件
    罪證明確，被告等之犯行洵堪認定。
二、核被告所為，係犯刑法第三百四十五條之常業重利罪。其與自稱「陳先生」綽號
    「阿強」之成年男子就上開犯行，有犯意聯絡及行為分擔，為共同正犯。爰審酌
    被告未坦承犯行，顯不知悔悟，且其正值壯年，竟不思循正途獲致財富，反從事
    貸放高利，牟取不法暴利，嚴重擾亂金融秩序，並常使借款人為支付利息而陷入
    另一生活困境，亦易衍生所多社會問題，實應嚴懲，惟念及被告未曾犯過有期徒
    刑以上之罪，此有臺灣高等法院被告全國前案紀錄表附卷可稽等一切情狀，量處
    如主文所示之刑。又按刑法第四十一條業於九十年一月十日修正公布，同年月十
    二日生效，修正後刑法第四十一條第一項前段規定「犯最重本刑為五年以下有期
    徒刑以下之刑之罪，而受六個月以下有期徒刑或拘役之宣告，因身體、教育、職
    業、家庭之關係或其他正當事由，執行顯有困難者，得以一元以上三元以下折算
    一日，易科罰金。」，與修正前刑法第四十一條規定「犯最重本刑為三年以下有
    期徒刑以下之刑之罪，而受六個月以下有期徒刑或拘役之宣告，因身體、教育、
    職業、家庭之關係，執行顯有困難者，得以一元以上三元以下折算一日，易科罰
    金。」不同。比較新舊法結果，以新法較有利於行為人，故依刑法第二條第一項
    前段規定，本件自應適用裁判時之法律即修正後刑法第四十一條第一項前段之規
    定，諭知易科罰金之折算標準。
貳、無罪部分：
一、公訴意旨另以：被告己○○夥同綽號「阿強」之真實姓名不詳成年男子共同意圖
    為自己不法之所有，利用己○○所有之0000000000號行動電話為聯絡
    工具，在報紙上刊登信用貸款廣告，向以電話查詢之顧客佯稱可貸與現款，惟需
    提供身分證、健保卡、存款簿、金融卡為擔保或先電匯保證金至己○○等人指定
    之帳戶始可貸得現款，待不知情之顧客繳交身分證、存款簿等證件或依約匯款進
    入該帳戶後，即避不見面，而以此方法詐騙財物；致使乙○○陷於錯誤，分別於
    八十九年十一月十日起至同年十二月間止，連續六次共匯款新台幣（下同）二十
    七萬七千九百元至己○○等人指定之丁○○（原名陳吉龍）、丙○○、胡雅萍及
    甲○○等帳戶而欲貸款一百二十萬元。詎乙○○匯款後，己○○等人即置之不理
    並避不見面，乙○○始知受騙。因認被告己○○設犯刑法第三百三十九條第一項
    之詐欺取財罪。
二、按犯罪事實應依證據認定之，無證據不得推定其犯罪事實；不能證明被告犯罪者
    ，應諭知無罪之判決，刑事訴訟法第一百五十四條、第三百零一條第一項分別定
    有明文。而刑事訴訟法上所謂認定犯罪事實之證據，係指足以認定被告確有犯罪
    行為之積極證據而言，如未能發現相當證據或證據不足以證明，自不能以推測或
    擬制之方法，以為裁判基礎，此有最高法院二十九年上字第三一○五號判例及四
    十年台上字第八十六號判例可供參照；又認定犯罪事實，所憑之證據，雖不以直
    接證據為限，間接證據亦包括在內，然無論直接或間接證據，其為訴訟上之證明
    ，須於通常一般之人均不致於有所懷疑，而得確信其為真實之程度者，始得據之
    為有罪之認定，倘其證明尚未達到此一程度，而有合理性懷疑之存在時，即無從
    為有罪之認定，此亦有最高法院七十六年台上字第四九八六號判例可資參照。
三、公訴人認被告己○○涉犯右揭詐欺犯行，無非係以被害人乙○○之指述及郵政存
    款儲金存提詳情表四紙為其主要論據。訊據被告堅詞否認有何詐欺犯行，辯稱：
    「阿強」叫伊去九如交流道旁的麥當勞，將錢交給戊○○與甲○○後，再將她們
    交付的郵局存簿、印章、提款卡及身分證等物拿給「阿強」，伊不知道「阿強」
    把她們的帳戶拿去騙錢等語。經查，被告於警詢、偵查及本院審理中均堅詞否認
    有此部份之詐欺犯行，且被害人乙○○於警訊、偵訊中亦指稱：伊看中華日報分
    類廣告上刊登「聯合簡易個人信貸」，就撥打報上（○六）0000000號電
    話與自稱「許雅惠」的小姐聯絡借款一百二十萬元事宜，對方說借款需先付代書
    費，後又說錢被調查局查扣必須付紅包給調查局，及需再付保險費、利息等費用
    ，要求伊先後六次共匯款二十七萬七千九百元至其指定之丙○○、陳吉龍、胡雅
    萍及傅明賢等人之郵局帳戶內，並傳真身分證、健保卡及所經營之宗佑公司營利
    事業登記證至0000000號電話，伊從頭到尾都是和「許雅惠」小姐聯絡，
    從未見過本人，「許淑惠」曾說她們公司在台南市○區○○路一段一四五號十一
    樓等語（見偵查卷第三五、三六、五五頁）；於本院調查中指稱：伊看報紙打電
    話去借錢，接電話的有男也有女，對方說要先匯保證金到郵局帳戶，伊已忘記是
    何帳戶，去年在警詢中，尚保留收據等物，記憶較深刻，所述的實在等語（見本
    院九十一年九月十九日訊問筆錄），足見被害人乙○○係依報紙所刊登之（○六
    ）0000000號電話與自稱「許雅惠」的女子聯絡，是尚難僅憑被害人乙○○之指認，遽認被告己○○有何與自稱「許雅惠」之女子共同詐欺被害人乙○○
    之犯行。又被害人丙○○、陳吉龍及胡雅萍之郵局存簿係交給「陳先生」或交由
    被告己○○後，再由被告轉交予「陳先生」等情，雖經被害人丙○○、陳吉龍及
    胡雅萍之母戊○○及被告於本院調查中證述及供陳在卷，且依偵查卷前開被害人
    丙○○、陳吉龍、胡雅萍等之郵政存簿儲金每日活動戶存提詳情表所載之匯款帳
    戶、日期及金額，與被害人乙○○於警詢中指稱匯款至「許雅惠」指定之前開帳
    戶之日期及金額相符（詳見偵查卷第三五頁），足見被害人乙○○確按「許雅惠
    」之指示，將現金匯入被害人丙○○等人之前開帳戶。然依報章雜誌與電視之報
    導可知，現今社會常有將他人之銀行或郵局帳戶售予俗稱「擄車勒贖」竊盜恐嚇
    取財集團或「刮刮樂」詐欺取財等犯罪集團供作被害人匯款之用，則被害人丙○○等人之等所交予「陳先生」或被告之前開存帳戶，究係遭「陳先生」或被告販
    售與「許雅惠」之女子，抑或由被告等提供前開帳戶與「許雅惠」之女子共組詐
    欺被害人乙○○財物之集團，非無疑義。是以，自不得據被害人丙○○、胡雅萍
    等人之前開郵政存簿儲金每日活動戶存提詳情表四紙遽為認定被告己○○與「許
    雅惠」之女子有詐欺取財之犯意聯絡與犯行之分擔。此外復查無其他積極證據足
    認被告有何詐欺之犯行，依上開說明，自屬犯罪不能證明，應為無罪之諭知。
據上論斷，應依刑事訴訟法第二百九十九條第一項前段、第三百零一條第一項，刑法
第二十八條、第三百四十五條、刑法第二條第一項、修正後刑法第四十一條第一項，
罰金罰鍰提高標準條例第二條，判決如主文。
本案經檢察官何景東到庭執行職務
中      華      民      國    九十一    年     十二     月    二十三    日
                          臺灣高雄地方法院刑事第四庭
                                          法  官    廖純卿
右正本證明與原本無異。
如不服本判決，應於判決送達後十日內，向本院提出上訴狀。
                                          書記官    劉企萍
中      華      民      國    九十一    年     十二     月    三十      日
附錄本案論罪科刑法條全文：
刑法第三百四十五條。
以犯前條之罪為常業者，處五年以下有期徒刑，得併科三千元以下罰金。
